【裁判字號】    95,台上,2189
【裁判日期】    950421
【裁判案由】    強盜
【裁判全文】
最高法院刑事判決            九十五年度台上字第二一八九號
    上  訴  人  台灣高等法院台中分院檢察署檢察官
    上  訴  人
    即  被  告  乙○○原名邱.
                        華路1.
    選任辯護人  陳鴻謀律師
    上  訴  人
    即  被  告  甲○○
                        之3號.
                        （現於台灣台中監獄執行中）
                丙○○
                        東路8.
                        （現於台灣台中監獄執行中）
上列上訴人等因被告等強盜案件，不服台灣高等法院台中分院中
華民國九十五年一月二十六日第二審判決（九十四年度上訴字第
二二四三號；起訴案號：台灣苗栗地方法院檢察署九十二年度偵
字第九三九號），提起上訴，本院判決如下：
    主  文
原判決撤銷，發回台灣高等法院台中分院。
    理  由
本件原判決認定：上訴人即被告甲○○因懷疑其女友劉昱婷（原
名劉慧文，已經檢察官另為不起訴處分確定）與陳錦城有曖昧男
女關係，認有損其顏面，竟邀集上訴人即被告乙○○共同基於不
法所有之意圖，以強暴、脅迫手段至使陳錦城不能抗拒而交付財
物之犯意聯絡，於民國九十一年十二月二十六日凌晨三時三十分
許，夥同當時尚不知情之上訴人即被告丙○○共乘車牌五Ｑ─八
０００號自用小客車，並攜帶客觀上足對人之生命、身體造成危
險，可供兇器使用之不明槍枝三支（未扣案，尚無法認定係屬槍
砲彈藥刀械管制條例管制之槍枝），前往桃園縣楊梅鎮○○○路
○段二九０號陳錦城經營之「八加七美容美髮店」，要求陳錦城
南下苗栗與劉昱婷對質，陳錦城不從，乙○○竟持前開槍枝毆打
其頭部，甲○○則將子彈上膛，並以槍枝抵住其頭部，恫嚇稱：
「叫你下去不去是嗎，想吃子彈是不是，你想吃子彈我等一下會
送你一顆」等語，丙○○於此時知悉上情，即與甲○○、乙○○
共同基於上揭不法所有意圖，以強暴、脅迫手段至使陳錦城不能
抗拒而交付財物之犯意聯絡，共同違反陳錦城之意願，強押陳錦
城坐上前開自用小客車由丙○○駕駛、乙○○坐於右前座、甲○
○及陳錦城則坐於後座，前往苗栗縣苗栗市水源里陽明六十三號
乙○○住處與劉昱婷對質。陳錦城之女友古碧珠則自願駕駛ＪＹ
─七六六三號自用小客車隨同前往，途中甲○○以電話警告古碧
珠不得報警，否則要將陳錦城丟出車外，並示意二車於中山高速
公路楊梅收費站附近會合，會合後改由乙○○駕駛ＪＹ－七六六
三號自用小客車，另使古碧珠與陳錦城共同乘坐於仍由丙○○駕
駛之五Ｑ─八０００號自用小客車後座，甲○○則乘坐於該車右
前座。甲○○於行車途中並持槍毆打陳錦城，致陳錦城受有左側
眉間一道六×一公分撕裂傷之傷害。一行人抵達乙○○住處，劉
昱婷亦接獲通知前來對質，甲○○隨即逼迫陳錦城坦承與劉昱婷
發生性行為，並恫稱：「給你死好了，我面子往哪擺，拿刀子來
」等語，復出手毆打陳錦城及以槍枝敲擊陳錦城頭部，乙○○、
丙○○則在旁助勢，三人並要求陳錦城為與劉昱婷之事作出補償
，以此強暴、脅迫之方式，致陳錦城不能抗拒，而允諾甲○○提
出之條件即以新台幣（下同）五十萬元和解，並由乙○○與陳錦
城之女友古碧珠返回桃園縣楊梅鎮籌錢。嗣於丙○○外出購買本
票及藥物時，乙○○之母親楊燕梅返家見狀，將甲○○等人趕出
，甲○○又將陳錦城轉押往苗栗市新英里十八鄰新勝十五之一號
之「來因河汽車旅館」。在旅館中，甲○○將槍枝放在床頭，推
由接獲通知至來因河汽車旅館會合之丙○○代筆書寫如原判決附
表一二三所示內容之和解書一式二份、借據一式二份、本票十紙
，並由自楊梅返回之乙○○告知陳錦城：「趕快簽簽，不然就給
你死」，丙○○亦催促陳錦城簽名蓋章，且對陳錦城恫稱：「如
果不按時付款，就沒有情面好講」等語，共同以此強暴、脅迫之
方式，至使陳錦城不能抗拒，而簽署前揭和解書、借據、本票，
並交付勞力士手錶一只及古碧珠在乙○○陪同下至前述美髮店籌
得之現金三萬元（其中原判決附表三編號1.至9.所示本票九紙及
現金三萬元係五十萬元按月分期給付之款項；勞力士手錶一只則
係質押作為五十萬元款項悉數給付之擔保）。甲○○等三人始於
當日上午十時三十分許，釋放陳錦城離開。甲○○並自前開所得
現金三萬元中，分給乙○○、丙○○各五千元等情。因而撤銷第
一審之科刑判決，改判依牽連犯關係，從一重論均處被告等意圖
為自己不法之所有，結夥三人以上，攜帶兇器，以強暴、脅迫至
使不能抗拒，而使他人交付其物，累犯罪刑，固非無見。
惟查：(一)科刑之判決書，須將認定之犯罪事實詳記於事實欄，然
後於理由內逐一說明其憑以認定之證據，以使事實與理由兩相一
致，方為合法，倘事實欄已有敘及，而理由內未加說明，是為理
由不備之違法。且有罪判決書所憑之證據，以足以證明其所認定
之犯罪事實為必要，若所憑之證據與待證事實不相符合，即屬證
據上理由矛盾之違法。原判決事實欄記載被告甲○○、乙○○於
九十一年十二月二十六日凌晨三時三十分許，共同基於不法所有
之意圖，以強暴、脅迫手段至使陳錦城不能抗拒而交付財物之犯
意聯絡，夥同當時尚不知情之被告丙○○，共乘車牌五Ｑ－八０
００號自用小客車，並攜帶可供兇器使用之不明槍枝三支前往陳
錦城所經營「八加七美容美髮店」，抵達後，先要求陳錦城南下
苗栗與劉昱婷對質，因陳錦城不從，乙○○即持槍枝毆打陳錦城
頭部，並由甲○○持槍抵住陳錦城頭部且恫稱「叫你下去，不去
是嗎？」丙○○至此始知悉上情，即與甲○○、乙○○共同基於
不法所有之意圖，以強暴、脅迫手段至使陳錦城不能抗拒而交付
財物之犯意聯絡，而參與其後之犯行等情。似指丙○○於甲○○
、乙○○在「八加七美容美髮店」持槍枝對陳錦城施暴、恐嚇時
，始知悉甲○○、乙○○意圖強盜，進而與甲○○、乙○○共同
實施強盜犯行。原判決理由二雖以丙○○於第一審準備程序時
就原判決事實欄所載犯行已為認罪之意思表示云云（第一審(一)卷
第八五頁）。然稽之卷內筆錄記載，丙○○嗣已明確陳稱「我上
次講的認罪祇是有構成妨害自由部分，並不構成強盜」（第一審
(一)卷第一五六頁）；其後始終為無罪答辯。原判決其餘理由似未
就如何認定丙○○在「八加七美容美髮店」起意參與強盜為任何
說明。而原判決既認定甲○○等人抵達上揭美髮店後，先要求陳
錦城前往苗栗與劉昱婷對質，甲○○並稱「叫你下去，不去是嗎
？」似未能彰顯甲○○、乙○○之強盜意圖。丙○○如何憑甲○
○、乙○○此部分行為而知悉彼等二人自始即意在強盜，進而與
甲○○、乙○○共同實施強盜之犯行？原判決未說明此部分事實
認定所憑之證據，自有理由不備之違法。再原判決理由二載稱
甲○○邀集乙○○、丙○○前往「八加七美容美髮店」時，共計
攜帶槍枝三支，業經被告等在原審坦承在卷；乙○○於偵查中並
供稱：當初我們總共帶了三支槍，一人一把槍，都有亮出來等語
。若屬實情，丙○○於出發時既已分配並持有槍枝，且有向陳錦
城出示槍枝之舉動，似自始與甲○○、乙○○之間即有犯意聯絡
。原判決事實欄載稱其抵達上揭美髮店後始萌共同強盜之犯意，
即有理由矛盾之違法。(二)審理事實之法院，對於案內一切證據，
除認為不必要者外，均應詳為調查，然後基於調查所得之心證，
以為判斷事實之基礎。如有應行調查之證據未經依法調查，或證
據雖已調查而其內容尚未明瞭，遽行判決，均屬應於審判期日調
查之證據而未予調查之違法。原判決事實欄記載甲○○、乙○○
自始即有強盜之意圖，丙○○則於「八加七美容美髮店」目睹甲
○○、乙○○持槍對陳錦城施以強暴、脅迫後，以共同犯罪之意
思而參與強盜，並於苗栗市水源里陽明六十三號乙○○家中續對
陳錦城實施強暴、脅迫，至陳錦城不能抗拒應允交付五十萬元，
嗣於苗栗市新英里十八鄰新勝十五之一號「來因河汽車旅館」，
由陳錦城交付原判決附表一二三所示文件及財物等情。並於理由
二說明上訴人等無非藉端強使陳錦城交付財物，而具有不法所
有之意圖；且陳錦城自「八加七美容美髮店」被強押時起，至獲
釋前止，始終處於意思自由全然受壓制，已經完全喪失意思決定
自由，而達不能抗拒之程度云云。惟陳錦城於警詢時陳稱：甲○
○抵達後即詢問有無與其女友發生性關係，並命其前往苗栗與其
女友對質，於前往苗栗途中，甲○○仍持槍指其頭部，逼迫其承
認，抵達苗栗市乙○○住處後，甲○○仍一再逼問有無與其女友
上床（偵查卷第三十、第三一頁至第三二頁反面）。證人古碧珠
於警詢時亦證稱：二名年青男子稱陳錦城和彼等老大之女朋友到
賓館開房間，問伊這樣對嗎？嗣於前往苗栗途中，坐在駕駛座右
側之男子，持槍逼令陳錦城承認與其女朋友曾發生不正常之關係
，抵達苗栗進入屋內之後，有一女子在場，男子說把話說清楚，
看如何解決（偵查卷第四十頁反面、第四一頁反面、第四二頁）
；並於偵查中證稱「因為陳錦城與這三男子中的一人的女朋友有
發生關係，陳錦城說沒有，我對他說沒做就跟他女朋友當面對質
，他就同意去了」（偵查卷第一三八頁）；且於第一審證稱「（
在車上拿槍打陳錦城何處）頭」、「（為何打他頭）他要陳錦城
承認與他女友有關係」、「（到那戶民宅時，有無說槍或刀子的
事）當時他們一直恐嚇他、打他，要他承認與他女朋友有關係，
他女朋友也在場，當時陳錦城頭部有流血，我說要替陳錦城包紮
，他們也不肯」等語（第一審(二)卷第二八八頁）。似均指稱上訴
人等乃因陳錦城與甲○○之女友劉昱婷發生性關係，為使陳錦城
與劉昱婷對質，始將陳錦城押往苗栗市，並於途中對陳錦城施以
強暴。而陳錦城於警詢時雖否認與劉昱婷發生性關係，然亦承認
於九十一年十二月二十二日上午十時許，與劉昱婷前往圓緣汽車
旅館停留約一個多小時後，與劉昱婷一起離開（偵查卷第三八頁
正反面）；且古碧珠於警詢時證稱「該女子持不明物品往陳錦城
身上砸去，並說：你害我和我男朋友為了此事吵架而分手，看你
要如何補償我，而且我最近生活很難過等語」云云（偵查卷第四
二頁反面）。則被告等是否無端假藉與劉昱婷對質為由，於將陳
錦城押往苗栗市行為之初即有強盜之意圖？公訴意旨所稱被告等
強盜原判決附表一二三等物品，若屬無誤，其等係於何時萌生強
盜之犯意？俱攸關被告等如何實施強盜犯行之認定，亦關係被告
等剝奪陳錦城行動自由之行為，究屬強盜行為之一部，抑或與強
盜行為具有牽連犯關係之認定，自有調查釐清之必要。原判決未
予根究明白，逕予認定被告等自始即有強盜之意圖，自有應於審
判期日調查之證據而未予調查之違法。以上或為檢察官、被告等
上訴意旨所指摘，或屬本院得依職權調查之事項，應認原判決有
撤銷發回更審之原因。又陳錦城於警詢時陳稱「我要對甲○○、
丙○○、乙○○、劉昱婷提出擄人勒索及傷害告訴」，嗣於偵查
中稱「我要撤回對劉昱婷傷害、妨害自由、恐嚇取財」（偵查卷
第三六、一五六頁）。關於傷害罪部分，其對共犯之一人撤回告
訴，有無刑事訴訟法第二百三十九條前段效力及於其他共犯規定
之適用？此部分雖非屬得上訴第三審之案件，惟原判決認定被告
等傷害陳錦城與強盜行為具有牽連犯之裁判上一罪關係，案經發
回，應注意及之，附此指明。
據上論結，應依刑事訴訟法第三百九十七條、第四百零一條，判
決如主文。
中    華    民    國  九十五  年    四    月  二十一  日
                      最高法院刑事第十庭
                          審判長法官  洪  清  江
                                法官  石  木  欽
                                法官  李  伯  道
                                法官  林  勤  純
                                法官  陳  晴  教
      本件正本證明與原本無異
                                      書  記  官
中    華    民    國  九十五  年    四    月  二十八  日
                                                Ｍ


司法院資訊處製作；財團法人民間司法改革基金會備份。
